臺灣高等法院民事判決
110年度上易字第582號
上  訴  人  台新國際商業銀行股份有限公司

法定代理人  尚瑞強  
訴訟代理人  劉佩聰  
被上訴人    黃淑文  

            黃謝阿雪
            黃智榮  

            黃智強  
            黃淑蓉  
上4人之
訴訟代理人  呂丹琪律師
上列當事人間請求撤銷遺產分割登記事件，上訴人對於中華民國
110年3月19日臺灣桃園地方法院109年度訴字第1759號第一審判
決提起上訴，本院於110年10月13日言詞辯論終結，判決如下：
    主      文
上訴駁回。
第二審訴訟費用由上訴人負擔。
    事實及理由
一、被上訴人黃淑文經合法通知未於言詞辯論期日到場，核無民
    事訴訟法第386條所列各款情形，爰依上訴人之聲請（見本
    院卷第125頁），由其一造辯論而為判決。
二、上訴人主張：黃淑文前向伊借款，累積至民國93年7月間欠款債務新臺幣(下同)120萬3145元及約定之利息、違約金，尚未清償（下稱系爭債務）；嗣其父親黃平毅於102年11月1日死亡，黃平毅繼承人為被上訴人共5人，應繼分各5分之1；詎黃淑文明知其對伊負有系爭債務，竟於繼承黃平毅所遺如原判決附表(下稱附表)所示之遺產(下稱系爭遺產)公同共有權利後，於102年12月1日與其餘繼承人即被上訴人黃謝阿雪、黃智榮、黃智強、黃淑蓉協議系爭遺產由黃謝阿雪取得，並於103年3月27日將附表編號1至6所示之不動產(下稱系爭不動產)辦理分割繼承登記由黃謝阿雪取得，而無償將其繼承系爭遺產之權利讓與黃謝阿雪，有害於伊對黃淑文上開債權等情。爰依民法第244條第1項、第4項規定，求為撤銷被上訴人就系爭遺產所為之遺產分割協議行為及黃謝阿雪就系爭不動產所為分割繼承登記行為，並命黃謝阿雪塗銷系爭不動產於103年3月27日分割繼承登記之判決（原審為上訴人敗訴之判決，上訴人不服，提起上訴）。並於本院上訴聲明：㈠原判決廢棄。㈡被上訴人就系爭遺產所為之遺產分割協議意思表示及黃謝阿雪就系爭不動產所為之分割繼承登記行為應予撤銷。㈢黃謝阿雪應將系爭不動產於103年3月27日分割繼承登記予以塗銷。
三、被上訴人則以：㈠黃謝阿雪、黃智榮、黃智強、黃淑蓉部分
    ：伊等不知黃淑文與上訴人間有債務存在，因系爭不動產為
    黃平毅生前與黃謝阿雪共同購置己用，黃淑文多年來亦未對
    黃謝阿雪盡扶養責任，始與黃智榮、黃智強、黃淑蓉同意將
    各自繼承之系爭不動產、現金等應繼分全部移轉予黃謝阿雪
    ，作為其養老、居住之用，黃謝阿雪亦無請求夫妻剩餘財產
    分配，伊等協議分割遺產之行為自無從害及上訴人之債權；
    又遺產分割協議行為，應非民法第244條規定撤銷訴權之標
    的，況系爭不動產早於103年3月27日辦畢分割繼承登記，上
    訴人遲至109年始行使撤銷權，已逾1年之除斥期間等語，資
    為抗辯。並於本院均答辯聲明：如主文所示。㈡黃淑文經合
    法通知，未於言詞辯論期日到場，亦未曾提出任何書狀以為
    聲明或陳述。
四、查，黃淑文積欠上訴人系爭債務，尚未清償；黃平毅於102
    年11月1日死亡，遺有系爭遺產，被上訴人為其法定繼承人
    ，且均未聲明拋棄繼承；系爭遺產經被上訴人於102年12月1
    日協議由黃謝阿雪繼承取得，系爭不動產並於103年3月27日
    辦畢分割繼承登記予黃謝阿雪等情，有卷附債權憑證、土地
    及建物登記謄本、土地登記申請書、繼承系統表、遺產分割
    協議書、戶籍謄本、遺產稅免稅證明書可稽(見原審卷第11
    至19、35至79頁)，並為兩造所不爭執，堪信為真。
五、本件應審究者為㈠黃淑文與其餘繼承人間所為之遺產分割行
    為，是否屬無償行為而有害及上訴人之債權？㈡上訴人依民
    法第244條第1項、第4項規定，訴請撤銷被上訴人就系爭遺
    產所為之協議分割行為，並請求黃謝阿雪塗銷系爭不動產分
    割繼承登記，有無理由？茲分別論述如下：
㈠、黃淑文與其餘繼承人間所為之遺產分割行為，是否屬無償行
    為而有害及上訴人之債權？
　⒈按民法第244條第1、2項所稱之無償或有償行為，係以債務人
    與第三人間之行為有無互為對價關係之給付為其區別標準；
    倘債務人將其不動產廉價讓與第三人，或以其價值對於受讓
    者清償債務，其他債權人亦僅於有同法條第2項情形時，始
    得以訴請求撤銷，尚不能認其行為為無償，而逕指債務人之
    換價為同條第1項之詐害行為，俾以保全法定撤銷權之行使
    ，兼資防免妨害交易之安全；亦即民法第244條規定撤銷權
    之規範意旨，係依債務人與第三人間法律行為是否互有對價
    ，區別其行使之要件，俾使受益人及債權人之利益，均得受
    保護（最高法院101年度台上字第498號、108年度台上字第2
    330號民事判決意旨參照）。　　
　⒉上訴人主張黃淑文積欠其系爭債務，竟仍與其餘繼承人為遺
    產分割協議將系爭遺產由黃謝阿雪取得，而無償將其繼承系
    爭遺產之權利讓與黃謝阿雪取得，有害於伊對黃淑文之債權
    云云，固據提出債權憑證、土地及建物登記謄本、土地登記
    申請書、遺產分割協議書為證(見原審卷第11至19、35至55
    頁)。惟查：
　　⑴、被上訴人就被繼承人黃平毅所留之系爭遺產協議分割時，是否為繼承人將其可受分配之遺產，全部歸由他繼承人分得，而構成無償行為，應就繼承人全部協議內容整體合併觀察，始足認定；倘繼承人雖於遺產分割協議中，同意將繼承取得之遺產全部分歸他繼承人取得，然可同時於協議中受有其他利益，整體觀之，其遺產分割協議所為遺產分歸他繼承人之意思表示，非可逕認屬無償行為。
　　⑵、本件被上訴人抗辯其等雖協議由黃謝阿雪單獨取得遺產，然此係因系爭不動產為黃謝阿雪與黃平毅所共同購買，且亦協議以系爭遺產作為黃謝阿雪老年生活所用等情；本院審酌黃謝阿雪為黃淑文之母親（見原審卷第73頁戶籍謄本），而依民法第1116條規定，黃淑文本對黃謝阿雪有扶養之義務，且黃淑文經濟狀況已不佳，此由黃淑文積欠上訴人系爭債務可知，故被上訴人抗辯黃淑文將其繼承系爭遺產之權利讓與黃謝阿雪係用以抵償免除其對黃謝阿雪之扶養義務債務，已符常情；況本件被上訴人間並非僅有積欠債務之黃淑文將其應繼承之遺產協議分割由黃謝阿雪取得，而係同為兒女之黃智榮、黃智強、黃淑蓉均將其等應繼承之遺產協議分割由黃謝阿雪取得（見原審卷第55頁遺產分割協議書），益徵被上訴人抗辯繼承人協議分割系爭遺產時亦同時協議以系爭遺產作為黃謝阿雪養老所用等情，應屬實在，而非以此作為逃避黃淑文清償積欠上訴人系爭債務之目的；是以，被上訴人就黃平毅所遺之系爭遺產，雖協議由黃謝阿雪單獨取得，並將系爭不動產於103年3月27日辦畢分割繼承登記予黃謝阿雪，然同時亦協議以此作為身為子女之黃淑文、黃智榮、黃智強、黃淑蓉對黃謝阿雪扶養義務之給付，則黃淑文就系爭遺產所為之協議分割與其對黃謝阿雪所存之扶養義務債務，應存在對價關係，此等債之約定，尚難認純屬無償行為。
  ⒊綜上，黃淑文與其餘繼承人間所為之遺產分割行為，非僅單
    純無償將其所繼承之系爭遺產權利讓與黃謝阿雪，且亦同時
    存有協議以此作為身為子女之黃淑文、黃智榮、黃智強、黃
    淑蓉對黃謝阿雪扶養義務之給付，而同時抵免黃淑文對黃謝
    阿雪基於法定扶養義務所生之債務，故被上訴人間就系爭遺
    產所為遺產分割協議之債權行為及就系爭不動產所為繼承登
    記之物權行為，對黃淑文而言應非無償行為甚明。　
㈡、上訴人依民法第244條第1項、第4項規定，訴請撤銷被上訴人
    就系爭遺產所為之協議分割行為，並請求黃謝阿雪塗銷系爭
    不動產分割繼承登記，有無理由？　　
　⒈按債務人所為之無償行為，有害及債權者，債權人得聲請法
    院撤銷之；債權人依第1項之規定聲請法院撤銷時，得並聲
    請命受益人或轉得人回復原狀，但轉得人於轉得時不知有撤
    銷原因者，不在此限，民法第244條第1項、第4項分別定有
    明文。　
　⒉承前所述，被上訴人就系爭遺產所為遺產分割協議之債權行
    為及就系爭不動產繼承登記之物權行為，既非黃淑文之無償
    行為，則上訴人依民法第244條第1項規定主張黃淑文之無償
    行為有害其債權，即屬無據，其依民法第244條第1項、第4
    項規定，訴請撤銷及請求回復原狀，應無理由。　
六、從而，上訴人依民法第244條第1項、第4項規定，訴請撤銷
    被上訴人就系爭遺產所為之遺產分割協議意思表示及黃謝阿
    雪就系爭不動產所為之分割繼承登記行為，並請求黃謝阿雪
    應塗銷系爭不動產於103年3月27日之分割繼承登記，為無理
    由，不應准許。原審為上訴人敗訴之判決，所持理由雖與本
    院容有不同，惟結論並無二致，仍應予維持。上訴人仍執前
    詞指謫原判決不當，求予廢棄，為無理由，應駁回其上訴。
七、本件事證已臻明確，兩造其餘之攻擊或防禦方法及所用之證
    據，經本院斟酌後，認為均不足以影響本判決之結果，爰不
    逐一論列，附此敘明。
八、據上論結，本件上訴為無理由。爰判決如主文。
中　　華　　民　　國　　110 　年　　10　　月　　27　　日
                  民事第九庭    
                      審判長法  官  楊絮雲
                            法  官  郭顏毓
                            法  官  張宇葭
正本係照原本作成。
不得上訴。
中　　華　　民　　國　　110 　年　　10　　月　　27　　日
　　　　　　　　　　　　　  書記官  李佳姿